最高法院民事判決　　　　　　　　　　111年度台上字第220號
上　訴　人　張金安
訴訟代理人　鄭敦宇律師
被 上訴 人　湯智強
訴訟代理人　李永裕律師 
複 代理 人　王怡茹律師
上列當事人間請求返還合夥利益事件，上訴人對於中華民國 110
年6月29日臺灣高等法院第二審判決（110年度重上字第81號），
提起上訴，本院判決如下：
    主  文
原判決廢棄，發回臺灣高等法院。
    理  由
一、本件被上訴人主張：兩造與訴外人陳荃鋒、藍品雋（下合稱
    陳荃鋒2人）於民國 105年6月15日簽立協議書（下稱系爭契
    約），約定共同出資經營坐落高雄市○○區○○段0000地號
    等12筆土地上「皇城帝寶」集合住宅（下稱系爭建案）之興
    建及銷售（下稱系爭合夥），並設立皇城建設有限公司（下
    稱皇城公司），由上訴人擔任執行業務合夥人。系爭建案取
    得使用執照已滿1年，上訴人應依系爭契約第5條、第6條第1
    項約定（下合稱系爭約定）結算損益，優先返還各合夥人出
    資額，並依實際出資金額及期間按月計給 3.34%之利潤，惟
    迄未將如原判決附表（下稱附表）二所示方式計算之利潤分
    配予伊。爰依系爭契約第6條第1項約定及民法第 676條規定
    ，求為命上訴人給付新臺幣（下同）1,381萬1,067元及加計
    自起訴狀繕本送達翌日起算法定遲延利息之判決（上訴人逾
    上開聲明之請求，經第一審判決其敗訴，未聲明不服而未繫
    屬本院者，不予贅述）。
二、上訴人則以：系爭約定係招攬他人出資之條件，並不適用於
    原始締約之合夥人，且第6條約定之分配，限於依第5條約定
    結算時，始有適用。系爭建案銷售情形不佳，系爭合夥無盈
    餘可供分配，且伊業於 108年4月間，將系爭建案其中市價1
    ,200萬元之門牌號碼高雄市○○區○○路00號房地，及伊所
    有市價 850萬元之門牌號碼臺南市○○區○○街0○0號房地
    （下合稱系爭2戶房地），分別以 700萬元、150萬元出賣予
    被上訴人，約定與市價間之差額 1,200萬元，用以抵償被上
    訴人之出資額及應分配利潤，被上訴人已完成退夥，不能再
    請求伊分配利潤等語，資為抗辯。
三、原審維持第一審就上述聲明所為上訴人敗訴之判決，駁回其
    上訴，無非以：系爭建案原由訴外人葉家良、葉文田所開發
    ，因積欠兩造、陳荃鋒2人與訴外人黃文典如附表三(a)所示
    金額，經上訴人代償如附表三(b) 所示款項，使系爭建案繼
    續進行，兩造及陳荃鋒2人乃於 105年6月15日簽訂系爭契約
    ，以各自未受償及代墊款餘額、上訴人代償金額取整數1,50
    0萬元，納入如附表三(d)所示出資額，成立系爭合夥，並設
    立皇城公司興建及銷售系爭建案，推由上訴人擔任執行業務
    合夥人之事實，為兩造所不爭執。按民法第 676條所稱之決
    算，旨在分配利益，是合夥人對於合夥之利益，具有分配請
    求權，倘該利益業經確定分配，即為各合夥人各自享有之權
    利，此項分配利益屬於執行合夥事務之範疇，得由執行合夥
    事務之合夥人為之。系爭建案業於107年5月29日取得使用執
    照，系爭合夥應依系爭約定，於108年5月29日前辦理結算，
    並根據出資金額核計至結算日，按月以 3.34%利率計算利潤
    分配予各合夥人。系爭契約第6條第1項約定得受利潤分配者
    ，未區分原始合夥人或嗣後招募合夥人，上訴人將之限縮而
    排除原始締約之合夥人，自乏依據。觀諸系爭約定之結算期
    間及利潤分配方式，係以系爭合夥進行至相當時期，始進行
    投資結算，並將利潤分配時間延後至同一時期發放，並未限
    制在結算期間屆至前退夥，即不得請求按上開約定計算方式
    （下稱系爭計算方式）分配利潤。被上訴人於108年4月16日
    將股份全數轉讓予上訴人而退出系爭合夥時，系爭建案業經
    取得使用執照，已合於系爭契約第 5條所定結算要件，本得
    要求辦理結算，參諸上訴人於陳荃鋒107年1月15日退夥時，
    確依系爭約定返還出資額及應分配利潤，堪認第6條第1項約
    定亦適用於退夥之被上訴人，上訴人辯稱被上訴人已取得系
    爭2戶房地而退夥，非屬系爭契約第5條約定所得結算情形，
    不得請求分配利潤云云，非可採取。上訴人業於106年6月27
    日至同年10月18日間，依系爭約定取回附表三(b) 所示各代
    償金額之出資及該部分應分配之利潤，被上訴人否認曾同意
    上訴人優先取回代償款項及利息，藍品雋亦證述：與被上訴
    人共同查帳時，不認同上訴人可挪用資金先取回墊支款項等
    語，而上訴人自承系爭合夥始終處於虧損狀態，卻仍得取回
    部分出資及分配該部分利潤，堪認系爭契約第6條第1項約定
    按月分配利潤之金額，並不以當月、當年度有盈餘為要件。
    系爭約定為合夥人全體合意所締結，縱定期、定額之按月分
    配固定利益條款，可能發生合夥財產減少，或合夥事業無法
    繼續經營等後果，均為合夥人自願承擔之風險，應尊重合夥
    人基於契約自由所約定之效力。被上訴人退夥時，系爭合夥
    尚有上訴人與藍品雋 2名合夥人，未因全體合夥人同意而解
    散，無須進行清算，被上訴人仍得請求按系爭計算方式分配
    利潤。被上訴人未於記載：兩造協議同意中止合作，被上訴
    人同意於系爭 2戶房地過戶完成後，無條件將原持有皇城公
    司之股份轉讓與上訴人，並承諾不得為相關事由提起法律訴
    訟等語之協議書簽名，上訴人復不能證明兩造已達成該項協
    議，自難認系爭 2戶房地抵償範圍及於系爭契約第6條第1項
    之利潤分配。被上訴人之出資額 1,215萬元，依約得按月請
    求3.34%之投資報酬40萬5,810元，自105年6月15日系爭合夥
    成立迄108年4月16日退夥，可得投資報酬總額1,381萬1,067
    元。從而，被上訴人依系爭契約第6條第1項約定及民法第67
    6條規定，請求上訴人給付 1,381萬1,067元本息，應予准許
    等詞，為其判斷之基礎。
四、按民法第 676條為合夥定期分配之規定，除契約另有訂定外
    ，應於每屆事務年度終決算有盈餘時為之。合夥財產多於合
    夥人出資總額，始為利益，經決算後如有利益，始得分配。
    次按解釋意思表示、認定事實固屬事實審法院之職權，惟其
    解釋、認定如違背法令或有悖於論理法則或經驗法則，自非
    不得以其解釋、認定為不當，援為上訴第三審之理由。且解
    釋意思表示，應探求當事人之真意，不得拘泥於所用之辭句
    ，所謂探求真意，應從該意思表示所根基之原因事實、經濟
    目的、一般社會之理性客觀認知、經驗法則及當事人所欲使
    該意思表示發生之法律效果而為探求，並將誠信原則涵攝在
    內，藉以檢視其解釋結果對兩造之權利義務是否符合公平正
    義。查原審一方面認依系爭契約第5條約定，系爭合夥應於1
    08年5月29日前辦理結算，另一方面又謂被上訴人於同年4月
    16日退夥時，已合於系爭契約第 5條所定結算要件，得要求
    辦理結算；另先稱系爭約定係以系爭合夥進行至相當時期，
    始進行投資結算，並將利潤分配時間延後至同一時期發放，
    復認被上訴人依約得按月請求投資報酬，分別兩相齟齬，已
    有判決理由矛盾之違法。又兩造及陳荃鋒 2人為興建及銷售
    系爭建案，簽立系爭契約而成立系爭合夥，為原審確定之事
    實，而系爭契約第 5條約定：「於本建案興建完成取得使用
    執照後 1年內，或銷售結案時，或土地出售結案時，應辦理
    結算本案損益……於結算時應優先返還各出資者之出資額，
    並依第 6條利潤分配方式結算。」第6條第1項約定：「本案
    依前條辦理結算時，應依照各出資股東實際出資金額及期間
    ，按月計算 3.34%作為投資報酬，如於本約簽訂日起15個月
    內，本案仍未能辦理結算時，超過15個月後，即第16個月開
    始之月底，依照各出資股東實際出資金額，另再按月計算 3
    .34%報酬算給予出資股東至結案為止……」（見一審調字卷
    第15頁），似見系爭合夥之約定結算期間屆至時，應於辦理
    結算系爭建案之損益後，先返還合夥人之出資額，再按系爭
    契約第6條第1項所定系爭計算方式為利潤之分配。果爾，系
    爭契約第6條第1項是否為定期、定額之按月分配固定利益約
    定？能否謂無須俟系爭建案損益之結算或為民法第 676條之
    決算，被上訴人即得請求約定之投資利益？得否不問盈虧或
    獲利金額是否足夠按系爭計算方式為利潤分配，即令上訴人
    給付按該方式所核計之全額利益？非無進一步研求之必要。
    原審未遑詳晰究明，逕認系爭約定之利潤分配，不以有盈餘
    為要件，而為上訴人不利之判決，不免速斷。上訴論旨，指
    摘原判決不當，求予廢棄，非無理由。
五、據上論結，本件上訴為有理由。依民事訴訟法第477條第1項
    、第478條第2項，判決如主文。
中    華    民    國   111    年    5     月    26    日
                      最高法院民事第九庭
                          審判長法官  盧  彥  如  
                                法官  吳  麗  惠  
                                法官  林  麗  玲  
                                法官  周  舒  雁  
                                法官  張  恩  賜  
本件正本證明與原本無異
                                      書  記  官  
中    華    民    國   111    年    6     月    2     日